【裁判字號】    98,判,92
【裁判日期】    980212
【裁判案由】    公平交易法
【裁判全文】
最  高  行  政  法  院  判  決
                                        98年度判字第92號
上   訴 人  台塑石化股份有限公司
代  表  人  甲○○
訴訟代理人  張嘉真 律師
            陳彥希 律師
            林秋琴 律師
被 上訴 人  行政院公平交易委員會
代  表  人  乙○○
上列當事人間因公平交易法事件，上訴人對於中華民國95年11月
30日臺北高等行政法院94年度訴字第2370號判決，提起上訴，本
院判決如下：
    主  文
上訴駁回。
上訴審訴訟費用由上訴人負擔。
    理  由
一、緣國內供油商之上訴人及中國石油股份有限公司（下稱中油
    公司）多次同步調整92、95無鉛汽油及高級柴油批售價格，
    涉有違反公平交易法之規定，被上訴人爰依職權主動調查，
    認上訴人與中油公司以事先、公開方式傳遞調價資訊之意思
    聯絡，形成同步、同幅調價之行為，足以影響國內油品市場
    之價格及供需機能，違反公平交易法第14條第1項本文聯合
    行為之禁制規定，乃依同法第41條前段規定，以民國（下同
    ）93年10月21日公處字第093102號處分書，命上訴人及中油
    公司自處分書送達之次日起，應立即停止前項違法行為，並
    各處上訴人及中油公司新臺幣（下同）650萬元罰鍰（下稱
    原處分）。上訴人不服，提起訴願，經行政院94年5月27日
    院臺訴字第0940085957號訴願決定將原處分關於罰鍰部分撤
    銷，責由被上訴人於2個月內另為適法之處分，其餘部分訴
    願駁回。上訴人就原處分及訴願決定關於罰鍰以外之部分仍
    表不服，遂向本院提起行政訴訟。
二、上訴人起訴意旨略以：（一）上訴人與中油公司事實上共計
    4次調價非「同步」、「同幅」，被上訴人處分主文所謂20
    次「同步、同幅調價之行為」與事實不符，顯有違誤。（二
    ）上訴人並未就調價行為與中油公司進行意思聯絡，不符聯
    合行為之要件，而被上訴人並無直接證據證明上訴人與中油
    公司具有意思聯絡，僅以調價資訊之新聞稿及網路媒體記載
    構成聯合行為之「促進作為」，復以關於所謂「促進作為」
    之國外案例，及上訴人與中油公司就調價行為之參與動機、
    誘因、經濟利益、調整時間或幅度、發生次數等為間接證據
    ，據以推論認定上訴人與中油公司具有進行調價意思聯絡之
    事實，原處分顯有違誤。況被上訴人所引「促進作為」之美
    國Ethyl案，美國聯邦貿易委員會之處分已經聯邦第二巡迴
    上訴法院廢棄，不具參考價值；而所引其他案件，均未經美
    國法院判決確定，尚無確定見解，顯見所謂「促進作為」理
    論仍非為美國實務所採納。（三）被上訴人並無任何直接證
    據僅憑間接證據即認定事實，而其所提之間接證據亦不足認
    定上訴人與中油公司具有意思聯絡之存在，顯見原處分完全
    未憑證據，出於臆測，違反本院61年判字第70號判例意旨之
    證據法則。（四）上訴人與中油公司兩家廠商之一致調降並
    無藉由降低利潤迫使其他市場參與者退出市場之虞，不足以
    影響我國油品市場之功能，不構成聯合行為。（五）依被上
    訴人之見解，調價預告、供油契約保證最低價條款及寡占市
    場之價格跟隨行為均不違法，原處分卻又據以綜合推論認定
    本件上訴人與中油公司因預告、保證最低價條款及價格跟隨
    構成聯合行為，顯然違反論理法則等語，求為撤銷原處分書
    主文第1項、第2項及訴願決定主文第2項之決定。
三、被上訴人則以：（一）上訴人與中油公司以事先、公開之方
    式傳遞調價訊息，達成一致性調整油價之結果，顯然已構成
    以其他方式達成合意之聯合行為。因競爭廠商在「知悉」的
    情況下，「有能力」且「有誘因」的選擇跟進或不跟進，致
    發動價格戰之業者即可隨之維持價格、撤回價格戰、或調整
    競價策略，以達成雙方利益之極大化。（二）上訴人與中油
    公司預告調價之後，大多數加油站業者即同時、同步調整「
    零售牌價」，如此將限縮加油站業者競價空間，足見其聯合
    行為足以影響市場功能。（三）原處分援用美國Ethyl案例
    中之「促進行為」理論，係因參酌該國競爭法主管機關或司
    法部歷來所處理之重要案例，Ethyl案例乃美國反托拉斯法
    主管機關率先引用促進行為之個案，且相關論述促進行為之
    文獻均會提及此案例，是故，被上訴人參照該等對各種促進
    行為之分析、影響市場競爭之看法，極有相當程度之重要性
    。另美國法院在西元1990年「In re Coordinated Pretrial
    Proceedings in Petroleum Products Antitrust Litiga-
    tion」案中亦認為油商藉由預告公布新價格，來維持批發價
    及零售價，除了導致價格一致以外，並無合理的商業理由可
    以支持，而違反休曼法第1條，並負擔3倍賠償金額。（四）
    查上訴人透過新聞發布及提前預告價格調整訊息等促進行為
    ，一方面釋放即將調價的訊息給競爭對手，另一方面藉由撤
    回調價或下修調幅，促使對手為跟進調價之決定，有助於聯
    合結果的促成，故本案並非寡占市場中之平行行為，而係聯
    合行為等語，資為抗辯，並求為判決駁回上訴人之訴。
四、原審斟酌全辯論意旨及調查證據後，以：查上訴人與中油公
    司同為國內汽、柴油批售市場之2大油品供應商，立於同一
    產銷階段之水平市場地位，彼此間具有水平競爭關係，符合
    聯合行為之主體要件。而本件被上訴人係依據媒體報導及新
    聞稿相關資料，透過經濟分析模型之經濟分析，並參酌國外
    執法經驗，方認上訴人與中油公司已有限制競爭之聯合行為
    ，且渠等透過事先、公開方式傳遞調價訊息之意思聯絡（預
    告平台），可清楚偵測競爭對手之反應，並得藉由價格資訊
    之傳遞以降低資訊不完整性，顯難認為具有經濟行為之合理
    性，進而強化價格上之亦步亦趨，雙方選用一致之調價策略
    ，使價格穩定或在一定區間波動，因此而得謀取經濟上之最
    大利益。又預告批售價格之結果，不僅造成水平競爭同業之
    批售價格齊一，更因其預告調整批售價格之後，大多數加油
    站業者即同步、同幅調整零售牌價，限縮加油站業者競價空
    間，終至影響消費者權益，是在水平及垂直競爭上，預告調
    價已實質減損市場競爭機能。次查上訴人與中油公司「同步
    、同幅」調價者，計有19次調價行為（如原判決附表二所載
    ）。至於93年3月25日之調價行為，因上訴人、中油公司調
    漲公告批售價格之生效時間點，分別為93年3月26日、93年3
    月25日，此與被上訴人所提「民眾日報93年3月25日第7版新
    聞剪報資料」及「台灣時報93年3月26日第5版新聞剪報資料
    」之報導相符，是系爭處分書附表「調整時間：93年3月25
    日」之調價行為，乃「不同步、同幅」之調價行為。綜上分
    析，有關上訴人與中油公司歷次調價的過程均有以下之特徵
    ：歷次調價過程中，率先宣布調價者均提前宣布調價訊息
    （尤其針對調價時點、調價幅度），而宣布調價訊息之時間
    約在預定調價生效前半天至數小時前。競爭對手透過新聞
    媒體得知競爭對手提前宣布調價訊息後，通常即迅速宣布將
    跟進調價（例如上訴人於92年4月15日修正調價生效時間點
    之行為）。如果競爭對手未宣布跟進，或雖宣布跟進但調
    價幅度不同時，率先宣布調價訊息的廠商則立刻在新價格未
    實際生效前，宣布放棄調價或修正原先預告的調幅（例如中
    油於91年8月20日、93年1月16日、93年9月22日之修正調幅
    行為）。在預定新價格生效時間前，若競爭對手所宣布之
    調幅一致，則新價格將在預定生效時間後付諸實施。按經濟
    行為複雜，且任何經濟行為模式或機制均須長期觀察，寡占
    市場業者相互依賴之互動方式，更不能以短時間觀察或少數
    幾次調漲或調降價格行為即遽予論斷違法性，因此，將寡占
    市場業者之預告調價，作調漲或調降價格行為之個別分割式
    觀察，並不妥適。尤其，導致一致性的價格原因甚多，或為
    市場競爭、價格追隨、有意識的平行行為，甚至是純粹巧合
    因素等，因此競爭法主管機關在長期觀察寡占市場業者之經
    濟行為，透過經濟分析及評估以後，倘無合理之理由說明該
    一致性外觀行為非屬合意，即有違反公平交易法聯合行為禁
    制規定之虞。查被上訴人係認上訴人與中油公司上開「預告
    調價機制」合致公平交易法第7條規定所稱「其他方式之合
    意」之構成要件，原處分書主文亦係針對預告調價行為而命
    上訴人停止，尚非對於第幾次調價或總計一致性調價次數作
    認定，故雖系爭處分書附表「調整時間：93年3月25日」之
    調價行為，不符處分書主文所謂「同步、同幅調價之行為」
    ，亦不妨礙本件經長期綜合觀察寡占市場業者之經濟行為，
    再透過經濟分析模型之經濟分析，並參酌國外之執法經驗後
    ，依我國公平交易法之聯合行為相關規定予以判斷其合法性
    。另縱美國法院尚未見有何確定判決支持美國競爭法主管機
    關作法，被上訴人執法時借重於理論依據、經濟分析或國外
    執法經驗與見解，而援用「促進行為理論」尚難指有何違法
    之處。次按寡占市場與單一獨占市場之事業行為完全不同，
    單一獨占業者因缺乏競爭對手，因此可以完全自主的決定價
    格或產出，而不用擔心競爭對手之反應，寡占市場業者之間
    顯有相互依賴之互動關係，故較易透過契約、協議或其他方
    式之合意（其意思聯絡不問有無法律拘束力，事實上可導致
    共同行為者屬之，而利用相關促進行為達成合意之默契即屬
    此種合意態樣），形成聯合行為。於油品寡占市場結構中，
    率先調漲價格的廠商須面對競爭對手不跟進，加盟加油站業
    者大幅流失等風險，而不跟漲的一方可藉以分食調價廠商原
    有的市場，是欲免於競爭並確保獲利，率先發動價格戰之廠
    商在市場上預先公布調價訊息，對市場上的競爭同業釋放出
    價格訊號，俾減少偵測可能發生的時間遲延或資訊不正確的
    風險，他競爭廠商在「知悉」的情況下，「有能力」且「有
    誘因」的選擇跟進或不跟進，致發動價格戰之業者可隨之維
    持價格、撤回價格戰或調整競價策略，以達成雙方利益之極
    大化。而所謂「跟隨性之平行行為」與「聯合行為」之區別
    在於「有無意思聯絡」，因二者之外觀均呈現行為之一致性
    ，是以執法機關對於聯合行為取得合意之直接證據（例如書
    面會議紀錄）有困難時，應採「合理推定」之方式，如市場
    上多數業者同時並且以相同幅度調整價格，然市場上並無客
    觀之供需變化因素可資合理說明，應可合理懷疑及推定業者
    就該次價格調整，存有聯合行為之「意思聯絡」。要推翻此
    項「推定」，需行為人「合理說明」或證明，其價格之調整
    乃市場上客觀之供需變化因素所致。查聯合行為常因自利或
    資訊不對稱而瓦解，本身具有不穩定的因素，透過預告機制
    ，可能的背叛行為即刻被偵測，故事先、公開預告有助於寡
    占事業協議的穩定。經查，上訴人的交易對象是加油站業者
    ，雙方尚有舊價折算、月結帳2次之計價機制，爰上訴人調
    整批售價格時，僅須通知旗下加油站業者，或於計價拆帳時
    折算，而毋須提前、大張旗鼓的揭露調價訊息予競爭對手，
    此無助於上訴人所稱爭取加油站業者加盟之目的達成。再上
    訴人、中油公司於發布調價資訊之際，並未即時實施，也未
    必當然實施，僅利用「喊價」來進行調價溝通，並非「確定
    價格」，重點端視對手反應而定；當對手不跟進，或是跟進
    幅度未一致時，調價一方即有機會立刻下修調幅，以避免激
    烈之殺價競爭，尤其，當決定調漲價格並非有利於己之競爭
    ，復採行預告通知競爭對手及加油站業者，實未足以解釋渠
    等不合經濟理性之行為。又油品批售價格，係供油商對加油
    站業者提供油品價格之準據，而非終端之零售價格，供油商
    與加油站業者尚有舊價折算、月結帳2次之計價機制，爰供
    油商調漲批售價格時，加油站業者是否自行吸收漲價之成本
    或如何反映於零售價格，皆屬油品通路下游零售商經營策略
    考量之範疇，上游供油業者原無對大眾媒體發布調整批售價
    格訊息之急迫性及必要性，遑論以提前、公告周知之方式對
    消費者進行預告？上訴人稱其調漲批售價格係為反應國際油
    價等成本因素云云，然其與中油公司在成本結構不同下，仍
    在同一時間，以相同幅度調整價格，顯非自由競爭市場下各
    事業獨立決定競爭行為之結果，另方面，在原油價格攀升之
    際，供油商為反映成本而調漲價格本具有風險，惟雙方預先
    透過在媒體平台預告調價訊息等促進作為，正足以解決寡占
    協調不穩定之因素，而能有效達成一致性調價。上訴人復稱
    其並未主動預告調價資訊，而係由媒體主動探詢相關資訊云
    云，然查上訴人調整批售價格時，有以新聞稿對外發布，且
    上訴人歷次調價均能由媒體平台清楚揭露時點、調整幅度等
    資訊，利用預告與實施時點一定之時間差視競爭對手反應，
    甚而透過媒體予以發布修正調價資訊，倘非上訴人有意透過
    媒體平台交換資訊，何以多次價格調整均循此一模式，對照
    上訴人其他產品調價宣布方式，與此均有不同，則上訴人事
    先、公開傳遞油品批售價格，顯難認為具有經濟行為之合理
    性。從而，上訴人訴求為無理由，應予駁回等由，資為其判
    斷之論據。並敘明本件事證已臻明確，兩造其餘攻擊防禦方
    法均與本件判決結果不生影響，不逐一論述。
五、本院查：（一）按「事業不得為聯合行為。」、「本法所稱
    聯合行為，謂事業以契約、協議或其他方式之合意，與有競
    爭關係之他事業共同決定商品或服務之價格，或限制數量、
    技術、產品、設備、交易對象、交易地區等，相互約束事業
    活動之行為而言。」「前項所稱聯合行為，以事業在同一產
    銷階段之水平聯合，足以影響生產、商品交易或服務供需之
    市場功能者為限。」「第1項所稱其他方式之合意，指契約
    、協議以外之意思聯絡，不問有無法律拘束力，事實上可導
    致共同行為者。」「公平交易委員會對於違反本法規定之事
    業，得限期命其停止、改正其行為或採取必要更正措施，並
    得處新臺幣5萬元以上2千5百萬元以下罰鍰；」分別為公平
    交易法第14條前段、第7條第1項、第2項及第3項、第41條前
    段所規定。故事業倘與有競爭關係之他事業以事實上可導致
    共同行為之意思聯絡，或進而以協議決定商品或服務之價格
    ，或限制數量、技術、產品、設備、交易對象、交易地區等
    ，足以影響市場供需功能者，即為違反公平交易法禁制規定
    之聯合行為；被上訴人自得依公平交易法第41條前段規定，
    限期命其停止、改正其行為或採取必要更正措施，並得處新
    臺幣5萬元以上2,500萬元以下罰鍰。（二）上訴人與中油公
    司歷次調價的過程均有以下之特徵：歷次調價過程中，率
    先宣布調價者均提前宣布調價訊息（尤其針對調價時點、調
    價幅度），而宣布調價訊息之時間約在預定調價生效前半天
    至數小時前。競爭對手透過新聞媒體得知競爭對手提前宣
    布調價訊息後，通常即迅速宣布將跟進調價（例如上訴人於
    92年4月15日修正調價生效時間點之行為）。如果競爭對
    手未宣布跟進，或雖宣布跟進但調價幅度不同時，率先宣布
    調價訊息的廠商則立刻在新價格未實際生效前，宣布放棄調
    價或修正原先預告的調幅（例如中油公司於91年8月20日、
    93年1月16日、93年9月22日之修正調幅行為）。在預定新
    價格生效時間前，若競爭對手所宣布之調幅一致，則新價格
    將在預定生效時間後付諸實施。業經原審查明認定在案。參
    照上開調價方式，發動調價者（無論調漲或調降），均「預
    先」透過新聞發布方式直接將價格調整訊息傳達給競爭對手
    ，包括調價時間及調價幅度等重要價格資訊，而同業亦透過
    媒體在預告時間與生效時間的時間差內作出反應，可見上訴
    人於發布調價資訊之際「並未即時實施」，也「未必當然實
    施」，僅為預告價格，絕非如上訴人所稱之「確定價格」，
    重點在端視對手反應而定。申言之，純粹價格追隨下，率先
    發動並實施漲價的廠商，可能面臨競爭對手若未跟進調漲，
    或雖跟進但幅度較低，而流失客戶的風險，因此必須更謹慎
    的決定漲價時機與幅度，成功漲價的機率較低；但若透過新
    聞發布及提前預告價格調整訊息，率先發動漲價的廠商，可
    以無風險地將新價格付諸實施，因此可以成功的發動漲價。
    故上訴人與中油公司透過調價預告，偵測競爭對手反應或交
    換價格資訊進行意思聯絡，致上訴人與中油公司形成同時間
    、同幅度之一致性調價之結果，足認上訴人與中油公司上開
    調價機制合致公平交易法第7條規定所稱「其他方式之合意
    」之構成要件。原處分以上訴人所為，違反公平交易法第14
    條前段聯合行為之禁制規定，乃命上訴人自處分書送達之次
    日起，應立即停止該項違法行為，原判決予以維持，均無不
    合。上訴意旨雖主張「油價調整預告機制」乃遵照主管機關
    指示而為，係為提供資訊予社會大眾，且為兼顧避免民生物
    價過度波動，維持經濟穩定政府政策執行之考量，並非聯合
    行為。本件乃寡占市場價格追隨之僵固一致性使然云云。然
    查上訴人油價調整預告，如果競爭對手未宣布跟進，或雖宣
    布跟進但調價幅度不同時，率先宣布調價訊息的廠商則立刻
    在新價格未實際生效前，宣布放棄調價或修正原先預告的調
    幅，係因寡占市場業者之間顯有相互依賴之互動關係，故較
    易透過契約、協議或其他方式之合意（其意思聯絡不問有無
    法律拘束力，事實上可導致共同行為者屬之，而利用相關促
    進行為達成合意之默契即屬此種合意態樣），形成聯合行為
    。於油品寡占市場結構中，率先調漲價格的廠商須面對競爭
    對手不跟進，加盟加油站業者大幅流失等風險，而不跟漲的
    一方可藉以分食調價廠商原有的市場，是欲免於競爭並確保
    獲利，率先發動價格戰之廠商在市場上預先公布調價訊息，
    對市場上的競爭同業釋放出價格訊號，俾減少偵測可能發生
    的時間遲延或資訊不正確的風險，他競爭廠商在「知悉」的
    情況下，「有能力」且「有誘因」的選擇跟進或不跟進，致
    發動價格戰之業者可隨之維持價格、撤回價格戰或調整競價
    策略，以達成雙方利益之極大化。故本件情形與上訴人所稱
    寡占市場單純有價格追隨之僵固一致性，顯屬有異。又查中
    油公司所提經濟部83年6月22日經（83）國營第021040號及
    82年10月28日經（82）能第091039號函，均為油品自由化前
    ，國內油品市場為中油公司1家所獨占之時期。且依其意旨
    ，油價仍由中油公司檢討決定，報經濟部備查，並充分提供
    資訊予社會大眾，以降低社會疑慮。惟油價調整涉及多種資
    訊，包括原油價格上漲、匯率變動、到岸成本等等，上訴人
    及中油公司對此等資訊並未明確揭露予社會大眾，僅僅以喊
    價方式偵測對手之調價反應，不僅未消除社會疑慮，反而增
    加聯合行為之合理懷疑。另外，被上訴人一再主張聯合行為
    係對於市場競爭之減損，而非市場上全然無競爭，上訴人稱
    針對加盟站之實際供應價格，或加油站在末端零售價格仍有
    競爭，與本案處分認定事實實屬二事，核無不合。另查被上
    訴人所引國外之案例或理論，並非僅有美國Ethyl案，另有
    美國法院西元1990年「In re Coordinated Pretrial Proo-
    ceedings in Petroleum Products Antitrust Litigation
    」案及ATP等案，縱Ethyl案業經美國法院廢棄確定，然該案
    所提出之「促進作為」之理論，並非無參酌之價值。況本件
    是否構成違反聯合行為之禁制，仍以我國公平交易法相關規
    定為主要論據，外國法例僅作為認定之輔，尚不因外國法例
    尚未經該國法院判決維持即不得採為參據之資料。從而上訴
    人以上開之詞加以爭執，核無足取。原判決對上訴人上開主
    張雖未詳與指駁不可採之理由。但原判決已指明本件事證已
    臻明確，兩造其餘攻擊防禦方法均與本件判決結果不生影響
    ，不逐一論述。自難遽謂原判決有理由不備之違誤。（三）
    又供油業者進行同步、同幅之調價，不僅造成水平競爭同業
    之批售價格齊一，更因其預告調整批售價格之後，大多數加
    油站業者即同步、同幅調整零售牌價，限縮加油站業者競價
    空間，終至影響消費者權益，是在水平及垂直競爭上，預告
    調價並達成價格一致已實質減損市場競爭機能，亦經原審敘
    明甚詳。至臺灣零售油品價格是否與其他國家或地區為低，
    與是否影響市場正常機能係屬不同之事項，二者並無關連。
    次查調降價格行為，亦可能使依市場機能原應調降之幅度因
    聯合調降而減小，仍足以限縮加油站業者競價空間，終至影
    響消費者權益。又目前我國供油市場雖僅上訴人與中油公司
    2家，惟油品市場已全面自由化，為可自由競爭市場，當有
    潛在競爭者存在，聯合降價行為對市場競爭效果仍有減損，
    自難認降價行為無影響合法之市場競爭。故原審援引被上訴
    人提出之「有價格預告制度」之理論，認為無論調漲，或調
    降油品供給價格均對市場機制有所影響，尚無不合。至「沒
    有價格預告機制」之理論與本案情形有異，無適用於本案餘
    地。是上訴人猶執其與中油公司間價格調整僅限於「批售價
    格」，並不影響加油站售予消費者之「零售價格」，故並未
    減損下游市場之競爭機能，尤其降價行為更不構成影響市場
    自由競爭機能，原審適用「有價格預告機制」之理論，與本
    案調價事實不符，無從證明上訴人與中油公司有聯合行為之
    意思聯絡等詞，作為上訴理由，亦無可採。至原處分書第10
    頁所稱「供油商調漲批受價格時，加油站業者如何反映其零
    售價格，皆屬油品通路下游零售商經營策略考量之範疇」，
    係指加油站者之零售價格考量其經營策略，因而零售價格並
    不一定一致，此與供油商調整批發價格時加油站之取得油品
    成本必然跟隨調整，係屬不同之事項，尚難混為一談，附此
    指明。（四）公平交易法第7條第1項所稱其他方式之合意，
    指契約、協議以外之意思聯絡，不問有無法律拘束力，事實
    上可導致共同行為者。為前引同法第7條第3項所明定。依據
    前開上訴人與中油公司間調整油價行為之特徵事實，已足認
    定上訴人有事實上可導致共同行為，故原處分依上開規定認
    定上訴人與中油公司有聯合行為，於法並無不合，原判決以
    依本案事實已足以推定上訴人與中油公司之聯合行為，除上
    訴人能提出預告油價調整及跟進行為之正當理由，始能動搖
    該事實，上訴人並未提出本件行為之正當具體理由，是被上
    訴人與原判決認定上訴人有本件違章行為，自與證據、經驗
    或論理法則無悖，亦與本院32年判字第16號判例揭示之舉證
    責任分配原則無違。（五）有關上訴人主張被上訴人92年1
    月13日公貳字第0920000388號函之認定與原處分相異，有違
    行政處分持續及信賴保護原則乙節。經查被上訴人對此辯稱
    ：任何價格策略模式或機制均須經長期觀察，方能累積業者
    操作之要領，尤其寡占市場業者相互依賴之互動方式，更不
    能以短時間觀察或少數幾次調價行為即予論斷違法性。有關
    本件供油商91年8月至10月間連續3波調漲油價，被上訴人調
    查後即認有不當，而於92年1月13日先予警示。嗣後被上訴
    人持續調查，已足論斷本案之違法性，始加以處罰等由，核
    被上訴人上開函已明示：上訴人若未以自身營運成本作為油
    價調整估算依據，影響及於消費市場，仍屬不當，故予以警
    示。嗣後被上訴人將密切觀察注意，倘經調查查獲有違法事
    證被上訴人將依法嚴加處分等詞，足見被上訴人上述函主要
    在於對上訴人警示，嗣後被上訴人繼續查察而認定上訴人長
    期調價行為有違章情事而加以處分，核其真意係以上訴人未
    遵照警示意旨改正而撤銷原警示處分，同時為本件處分，自
    與行政程序法第110條第3項規定無違。又上訴人收知該警示
    函後非但未加改正，仍繼續為本案違章行為，其縱有信賴亦
    非出於善意而不值得保護，故上訴人前述主張亦無足取。（
    六）上訴人復主張其於歷次調價揭露資訊後即行實施，從未
    變動生效時間點或金額，故絕無藉由預告與中油公司進行意
    思聯絡乙節，雖上訴人未於調價揭露資訊後變動價格屬實，
    然上訴人92年4月15日之調價生效時間由翌日零時變為當日
    22時，變動為與中油公司生效時間同，其餘絕大多次調價生
    效時點均無不同，公布資訊時點均早於調價生效時點，業經
    原審調查認定在案，且中油公司發動或上訴人發動調價對外
    發布，另一方則跟進並於約定時點同時生效，此等以事實達
    成共同行為仍無解於違反公平交易法所禁制之聯合行為，是
    以上訴人上開主張與事實尚有未符，尚不影響上訴人違章責
    任之成立。（七）91年8月20日之調價行為係由中油公司發
    動汽油每公升調漲1元、柴油漲5角，上訴人跟進調漲汽油8
    角、柴油漲4角，上訴人公布該資訊後，中油公司修正漲幅
    與上訴人同，並均於相同時點生效，原判決據以認定該次調
    價仍為同步、同幅調價。又上訴人宣布自92年2月22日零時
    起調漲汽油1.5元、柴油漲1元，中油公司隨後緊急召開會議
    宣布跟進，亦屬同步、同幅調漲等情，均經原審於言詞辯論
    庭將所有卷證資料提示經兩造辯論後，基於言詞辯論之結果
    ，於判決理由中詳予說明所憑之證據及得心證之理由，核與
    證據及論理法則均無不合與行政訴訟法第141條第1項所定直
    接審理規定亦無違背，上訴意旨對原審取捨證據認定事實之
    職權行使，加以爭執，尚難認有上訴人所稱原判決不備理由
    、理由矛盾或不適用法規之違誤。（八）原判決對上訴人在
    原審中多項主張中雖有部分爭點未於理由中加以指駁，但因
    該疏漏與判決結果尚不生影響，且原判決亦已附帶敘明本件
    事證已臻明確，兩造其餘攻擊防禦方法均與本件判決結果不
    生影響，不逐一論述。從而原判決仍應予以維持。（九）綜
    上，原審斟酌全辯論意旨及調查證據之結果，將原決定及原
    處分均予維持，駁回上訴人之訴，尚無判決不備理由、理由
    矛盾或適用法規錯誤之違背法令。上訴論旨，指摘原判決違
    背法令，求予廢棄，為無理由，應予駁回。
六、據上論結，本件上訴為無理由。依行政訴訟法第255條第1項
    、第98條第1項前段，判決如主文。
中    華    民    國    98    年    2     月    12    日
                    最高行政法院第七庭
                        審判長法官  藍  獻  林
                              法官  廖  宏  明
                              法官  張  瓊  文
                              法官  姜  素  娥
                              法官  林  文  舟
以  上  正  本  證  明  與  原  本  無  異
中    華    民    國    98    年    2     月    12    日
                              書記官  彭  秀  玲


司法院資訊處製作；財團法人民間司法改革基金會備份。
